【裁判字號】    89,保險上易,9
【裁判日期】    891031
【裁判案由】    給付保險金
【裁判全文】
臺灣高等法院民事判決  八十九年度保險上易字第九號
    上  訴  人    遠雄人壽保險事業股份有限公司
    法定代理人    趙藤雄
    訴訟代理人    傅祥原
    被 上訴 人    甲○○            住台北縣新店市○○街三三巷十號三樓
    訴訟代理人    李經輝      .
右當事人間請求給付保險金事件，上訴人對於中華民國八十九年一月十四日台灣台北
地方法院八十七年度保險字第一四九號第一審判決提起上訴，本院判決如左：
    主      文
原判決關於命上訴人給付部分及該部分假執行之宣告暨訴訟費用之裁判均廢棄。
前開廢棄部分，被上訴人在第一審之訴及假執行之聲請均駁回。
第一、二審訴訟費用由被上訴人負擔。
    事      實
甲、上訴人方面：
一、聲明：求為判決：如主文所示。
二、陳述：除與原判決記載相同者，予以引用外，並補稱：
（一）本件被保險人高天慶之受益人即被上訴人於申請理賠金時，僅提出申一診所馬
      敬恕醫師所開立之死亡證明書，並以該證明書所載死亡原因證明高天慶確實死
      於癌症，然依證人馬敬恕醫師所為之證詞，可知其判斷高天慶死於癌症之依據
      ，乃係以「目視」及「觸診」之方式為之，並不符合一般醫學常識，而欲確定
      是否罹患癌症，則需透過精密之醫事科學鑑定始可，因此，無論馬醫師之判斷
      如何精確，充其量亦僅限於「高度臆測」之詞，尚難「確定」高天慶所罹患者
      為肝癌。
（二）系爭事件所爭執者，僅在於文件不齊無法判斷死因之問題而已，與保險法第五
      十四條之一及第六十四條之規定無涉，更與誠信原則、道德風險無關，上訴人
      要求被上訴人檢附所謂「癌症診斷證明書」並非刁難被上訴人之行為，而係為
      確定高天慶因癌症而死亡之必經途徑，而上訴人如此審慎乃係因險種類別之不
      同所致並非刻意刁難。
（三）上訴人並不否認被上訴人有以保險條款約定以外之方法來證明高天慶確實死於
      肝癌之權利，但此證明方法須與保單條款所約定之方法所得到之結果，有同一
      之效力始可，是以僅以「目視」及「觸診」之方式所為是否罹患癌症之判斷，
      僅能止於「懷疑」階段，尚無法與切片報告有同一之可信度，且依行政院國軍
      退除役官兵輔導委員會台北榮民總醫院（下稱台北榮民總醫院）及台灣大學醫
      學院附設醫院（下稱臺大醫院）針對「肝臟變大、高低不平、且有凸出之現象
      ，又有腹水及黃疸等情形所產生之原因」所為之回函，亦顯示高天慶之死亡原
      因中，肝癌僅為其中一種，並非是唯一之一種，則被上訴人自應就主張高天慶
      「確實罹患癌症，並逾系爭契約有效期間內以癌症為直接原因或癌症引起之併
      發症或治療必要手術而致身故者」之事實，負舉證責任。
三、證據：除援用原審立證方法外，並補提出終身險與癌症險條款之區別、本院八十
    六年度上字第七四三號判決及台灣板橋地方法院八十五年度訴字第七一二號判決
    各一件為證。
乙、被上訴人方面：
一、聲明：求為判決：上訴駁回。
二、陳述：除與原判決記載相同者，予以引用外，並補稱：
（一）按保險法之立法意旨，乃是追求社會公平正義及實際契約自由之理念，為免因
      定型化約款之某一約款之規定，使契約當事人據以有權利改變或逃避其應履行
      之義務。因此若保險條款之內容和一般法律之規定有所偏離，且依誠信原則對
      被保險人將產生不合理之不利時，其條款無效。是以上訴人託稱本件系爭契約
      因險種類別不同，故條款約定必須「確定」云云，而忽略被上訴人所提出之死
      亡證明書上醫師明確診斷並登載為「肝癌併肝硬化」等字眼於不顧，即顯非妥
      適。
（二）保險法第五十四條第二款規定：「保險契約的解釋應探求當事人之真意，不得
      拘泥於所用的文字，如有疑義時，以作有利於被保險人之解釋為原則」，則上
      訴人僅以「臆斷」一詞片面否定立場超然客觀之醫事審議委員會鑑定意見，即
      顯屬不當。
（三）按「行使權利，履行義務應依誠實及信用方法」，以及「定型化契約中之條款
      違反誠信原則，對消費者顯失公平者無效」，民法第一百四十八條第二項及消
      費者保護法第十二條第一項分別定有明文。上訴人將系爭保險契約第十三條約
      定之「診斷」者，隱藏於第二條之大片文字中，致使被上訴人不易察知有此「
      醫生診斷不算，醫院診斷才算」之重大理賠限制約定，則依上開條文之規定，
      應認系爭保險契約第二條之限制約定，係屬無效之約定。況本件系爭保險契約
      之被保險人既經合格醫師診斷確定為死於癌症，有死亡證明書可證，被上訴人
      依法自得依系爭保險契約第十三條之約定，向上訴人請求給付保險金。
三、證據：援用原審立證方法。
丙、本院依上訴人之聲請函請台北榮民總醫院及台大醫院判斷「醫師是否能以『目視
    』及『觸診』之方式，斷定病患確定罹患癌症」及「造成肝臟變大、高低不平、
    且有凸出現象，又有腹水及微黃疸等現象之原因為何」，並函請台北市萬華區衛
    生所及行政院衛生署查覆申一診所之營業執照及馬敬恕醫師之醫師證明。
    理      由
一、本件上訴人名稱原為中興人壽保險股份有限公司，於民國（下同）八十九年二月
    十九日變更為遠雄人壽保險事業股份有限公司（見本院卷第四二頁至第四三頁所
    附之經濟部公司執照及台北市政府營利事業登記證），惟不影響其當事人之同一
    性，合先敘明。
二、被上訴人起訴主張：伊於八十五年十月十日向上訴人購買終身防癌保險，並附加
    配偶高天慶防癌保險新台幣（下同）一百萬元，嗣後伊之配偶高天慶於八十七年
    一月間，突因肝癌之故死亡，伊在向上訴人提出理賠申請時，竟遭上訴人以文件
    不齊為由，拒絕理賠等情，爰依系爭保險契約之約定，求為命上訴人給付一百萬
    元及自八十七年二月八日起至清償日止，按年息百分之五計付利息之判決。
    上訴人則以：被上訴人所提出之死亡證明書所為死亡原因之判斷並不真實，且被
    上訴人並未提出高天慶確實死於肝癌之證明文件，及提出依保險契約約定之醫院
    所開具之癌症診斷證明書等語，資為抗辯。
三、經查被上訴人主張伊於八十五年十月十日向上訴人投保癌症終身保險，並附加配
    偶高天慶之終身防癌保險，約定高天慶如因癌症身故者，上訴人應給付保險金一
    百萬元，而高天慶已於八十七年一月十八日死亡之事實，業據其提出要保書、保
    險單契約條款、死亡證明書及保險契約內容變更申請書為證（見原審支付命令卷
    第五頁、第十頁至第十七頁），且為上訴人所不爭執，固堪認為真實。惟被上訴
    人另主張，高天慶確實死於肝癌，有申一診所馬敬恕醫師所出具之死亡證明書可
    證云云，則為上訴人所否認，並抗辯：系爭保險契約第二條約定，所謂癌症，係
    指一種疾病，其特徵係由人體內惡性細胞不能控制的生長和擴張，對組織造成侵
    害或白血球過多症所造成的惡性腫瘤，而按行政院衛生署最新刊印之「國際疾病
    傷害及死因分類標準」歸類為惡性腫瘤，且經「依醫療法規定，領有開業執照並
    具有住院診療及治療癌症設備之公、私立醫院」對固定組織所作的病理檢查診斷
    確定者。本件被上訴人並未提出符合上開規定之證明文件以資證明被保險人高天
    慶確罹患有癌症，而其所提出之死亡證明書，係由不具有住院診療及治療癌症設
    備之申一診所所出具，且該診所醫師馬敬恕亦僅係在高天慶於自宅死亡後，始至
    被上訴人之住宅，依高天慶之死亡現象出具死亡證明書，故馬敬恕醫師在該死亡
    證明書上所為死亡原因係肝癌之記載，仍不符合上開保險契約之約定，自難認高
    天慶確罹患有癌症之事實等語。經查兩造確有於保險契約第二條約定前開關於癌
    症認定之方式，有上訴人所提出之保險契約可證（見原審卷第二一頁），且為被
    上訴人所不爭執。則關於被保險人高天慶是否罹患有癌症之認定，自應依系爭保
    險契約之約定，由被上訴人提出領有開業執照並具有住院診療及治療癌症設備之
    公、私立醫院之病理檢查診斷文件為憑據，被上訴人既自認高天慶於發病後，經
    過三天始死亡（見本院卷第九六頁），卻始終並未將其送醫急診或治療，顯與常
    情有悖（已瀕臨死亡，且非鰥寡孤獨之人，無任何理由不送醫），已有隱匿真實
    之嫌，且被上訴人僅提出距離其住處甚遠且不具有住院診療及治療癌症設備之設
    於台北市○○區○○路之申一診所馬敬恕醫師（見原審卷第五八頁）所開具之死
    亡證明書，亦與系爭保險契約所為應由合格醫院進行檢驗之約定不符。況被上訴
    人所提出之申一診所馬敬恕醫師所開具之死亡證明書雖記載高天慶死亡原因為肝
    癌、腹水微黃疸（見原審卷第五八頁），但據證人馬敬恕醫師於原審到場證述：
    「我去現場時，死者已死亡五、六小時，死者皮膚呈黃色，而我用手去摸摸看覺
    得死者肝臟變大，並高低不平，有凸出的現象，故我判斷係因肝癌死亡」、「若
    因肝癌死亡，則會皮膚發黃、有腹水，並有凸出現象，死者因有黃疸、肝硬化等
    現象，我才判斷為肝癌」云云（見原審卷第三五頁背面及第三六頁）。顯見被保
    險人高天慶之死亡原因，馬敬恕醫師僅係就高天慶之屍體外觀觀察所作之判斷，
    而非深入作病理檢查診斷所得之結論。惟查馬敬恕醫師就高天慶屍體（業已火化
    ）外觀之描述是否與事實相符，仍需其他證據資料以資確認，尚難僅憑其依前開
    真實性未明之觀察所為之死因判斷，遽為高天慶係死於肝癌之認定。又查病患死
    亡時有肝臟變大、有腹水及黃疸等情形，其死亡原因有可能是肝臟腫瘤，也可能
    是由於肝臟受感染肝膿瘍、細茵性膽道感染、感染性肝內囊腫或寄生蟲寄生於肝
    內或膽道內，也可能是由於罕見的微生物感染例如立克次體感染。另外一些遺傳
    性疾病也會造成肝臟變大等現象，例如澱粉沈積症、威爾遜疾病、鐵質沈積症等
    ，而肝臟實質病變以外的疾病例如心臟衰竭、心瓣膜疾病、肝靜脈血管栓塞症也
    會有前開症狀，亦經本院函請台北榮民總醫院查覆明確（見本院卷第四七頁），
    而台大醫院亦認為肝癌並非造成腹水與黃疸及肝腫大、高低不平和突出現象之唯
    一因素，肝功能有代償失調，良性肝腫瘤，或其他原因造成之肝硬化會使肝臟腫
    大，或瀰漫性肝病變，或其他原因均可能產生前開症狀（見本院卷第四九頁及第
    五○頁之台大醫院覆函），益證被上訴人所提出之死亡證明書，尚不足以據為證
    明被保險人高天慶確係罹患肝癌，並因而引致死亡之事實。至行政院衛生署醫事
    委員會鑑定書所為醫師以前開症狀初步判斷肝癌係正確合理的臨床判定之鑑定意
    見（見原審卷第五五頁），僅係就原審所提供證人馬敬恕醫師之前開關於對高天
    慶屍體外觀觀察之陳述，所作之鑑定意見，惟馬憼恕醫師所為之前開觀察是否與
    事實相符，既有疑問，已如前述，尚難據為有利於被上訴人之認定。
四、從而，被上訴人本於系爭保險契約之約定，請求上訴人給付系爭保險金一百萬元
    並加付法定遲延利息，即屬無據，不應准許。原審所為上訴人敗訴之判決，尚有
    未洽，上訴論旨指摘原判決不當，求予廢棄改判，為有理由。
五、至兩造其餘之攻擊或防禦方法，及未經援用之證據，經本院斟酌後，認為均不足
    以影響本判決之結果，自無庸一一詳予論駁之必要，併此敘明。
六、據上論結，本件上訴為有理由，依民事訴訟法第四百五十條、第七十八條，判決
    如主文。
中      華      民      國    八十九    年      十      月    三十一    日
                                臺灣高等法院民事第十三庭
                                    審判長法  官  林  鄉  誠
                                          法  官  劉  清  景
                                          法  官  謝  碧  莉
右正本係照原本作成。
不得上訴。
中      華      民      國    八十九    年      十一    月      二      日
                                          書記官  曹  聖  德


司法院資訊處製作；財團法人民間司法改革基金會備份。
